【裁判字號】    95,建,21
【裁判日期】    951213
【裁判案由】    給付違約金等
【裁判全文】
臺灣彰化地方法院民事判決  95年度建字第21號
原      告  彰化縣芬園鄉公所
法定代理人  丙○○
訴訟代理人  陳姿君律師
被      告  正堡營造股份有限公司
法定代理人  甲○○
訴訟代理人  許哲嘉律師
上列當事人間請求給付違約金等事件，本院於民國95年11月29日
言詞辯論終結，判決如下：
    主  文
被告應給付原告新台幣陸拾萬柒仟柒佰捌拾玖元，及自民國九十
五年十月四日起至清償日止，按年息五% 計算之利息。
訴訟費用由被告負擔。
本判決於原告以新臺幣貳拾萬元供擔保後得假執行。但被告如於
執行標的物拍定、變賣或物之交付前，以新臺幣陸拾萬柒仟柒佰
捌拾玖元為原告預供擔保後，得免為假執行。
    事實及理由
甲、程序方面：
    按當事人得以合意定第一審管轄法院。但以關於由一定法律
    關係而生之訴訟為限。前項合意，應以文書證之，民事訴訟
    法第24條定有明文。關於本件工程合約所衍生之法律關係，
    業經兩造於「第三公墓公園化工程委託設計及施工統包工程
    契約書」（下稱系爭契約）第28條第4 款定明「前項之調解
    及申訴仍無法解決時，兩造得採仲裁（訴訟）方式辦理，雙
    方同意以台灣彰化地方法院為第一審管轄法院」，此有原告
    所提之該工程契約書乙份在卷可稽。是被告之營業所，雖設
    於南投縣而不在本院管轄區域內，然兩造間既有合意管轄之
    約定，依首揭條文規定，本院就本件訴訟事件即有管轄權，
    合先敘明。
乙、實體方面：
一、原告主張：兩造前於民國92年7 月21日簽訂系爭契約，約定
    由被告承攬施作原告第三公墓公園化工程（下稱系爭工程）
    ，工程總價為新台幣（下同）13,000,000元，被告於92年8
    月22日開工，93年1 月18日完工，93年3 月間將工程款請領
    完畢。惟嗣經法務部調查局彰化縣調查站於94年6 月2 日以
    彰捌字第09462014800 號函檢送台灣彰化地方法院檢察署檢
    察官93年6 月29日勘驗筆錄告知被告施作系爭工程之步道磚
    下有部分未依據工程合約之規定填入足額之襯墊砂及碎石級
    配，依系爭契約第18條第4 款約定，如發現乙方（按指被告
    ）未依契約施工時，經由甲方（按指原告）檢討拆換確有困
    難可不必拆換，而必須以扣款方式處理時，應再按扣款金額
    之六倍處以罰款，並於甲方報備手續後辦理。經原告計算後
    ，該步道磚下襯墊砂及碎石級配不足應扣款項86,827元，加
    計應處以之六倍罰款520,962 元，合計為607,789 元。後原
    告於94年8 月9 日以芬鄉農經字第0940007358號函通知被告
    給付上開款項，被告於94年8 月22日以94正堡字第94082201
    號函覆同意彰化地方法院檢察署檢察官前開勘驗結果，並請
    求原告擇期召開協調會，原告遂於94年9 月7 日於芬園鄉公
    所會議室與被告召開協調會，會中被告之代表乙○○同意給
    付原告607,789 元之金額，雙方並達成協議，分三期給付（
    下稱系爭協議）。詎被告屆期竟未給付，經原告多次函催，
    仍未獲置理，為此，爰依具有請求權競合關係之系爭契約第
    18條第4 款及系爭協議之約定，請求被告如數給付等語。並
    聲明：除假執行供擔保之金額及免為假執行外，如主文所示
    。
二、被告則以：被告並無偷工減料情事，因關於步道工程，著重
    於步道之平整，始須於步道下方之級配上鋪設襯墊砂，在級
    配料無法完全平整之施工實況下，為求步道之平整，鋪設於
    級配料上方之襯墊砂高度即不可能完全一致，故尚難僅因被
    告考量施工實況調整襯墊砂之高度即謂被告偷工減料。又原
    告所附之勘驗筆錄與計算表不符，且計算表之計算式究係如
    何而來並不明確，故被告否認之。再依系爭契約第18條第4
    款約定所示：「驗收時」如發現乙方未依契約施工時如為可
    拆除抽換者（不影響其他構造物），乙方應即抽換，不得要
    求以扣款處理，如不妨礙安全，經由甲方檢討拆換確有困難
    可不必拆換，必須以扣款方式處理時，除契約另有規定外，
    應再按扣款金額之六倍處以罰款等語，系爭工程於調查站勘
    驗前業經原告驗收合格完畢，換言之，系爭工程原告認被告
    未依契約施工係於驗收完畢後，並非於驗收時發現，故被告
    無法於驗收時以拆除重作方式補救以免去被扣款甚至罰款之
    情事，且既係於驗收完畢後始發覺，亦與兩造上開約定不符
    ，是原告引用系爭契約第18條第4 款約定主張罰款六倍，顯
    不公平，亦屬無據。且因被告無法認同原告嗣後指摘被告偷
    工減料要求扣款，故當原告於94年8 月9 日函催被告於15日
    內繳納罰款時，被告即於94年8 月22日函覆表示不予同意並
    請求召開協調會釐清權責，足認於94年9 月7 日召開之協調
    會中，被告代表乙○○根本不可能同意分三期繳納罰款。又
    該次協調會議記錄係原告片面製作，被告代表乙○○僅於會
    議開始前簽到，並未於記載所謂會議結論後簽認，足認被告
    並未同意該協議內容。而證人丁○○、簡景悟就會議結論如
    何經乙○○確認，及由何人提出分三期付款等事實，證述不
    一，故上開會議結論是否確經乙○○同意認可顯有疑義。退
    步言，原告主張六倍罰款，然既已將襯墊砂、級配等數量不
    足部分扣回工程款，原告即無任何損失，其再主張六倍罰款
    ，顯然過高，請求酌減等語，資為抗辯。並聲明：原告之訴
    及假執行之聲明均駁回。訴訟費用由原告負擔。如受不利判
    決，願供擔保請准宣告免為假執行。
三、兩造不爭執事項：
  以下為兩造所不爭執，並有第三公墓公園化工程委託設計及
    施工統包工程契約書、法務部調查局彰化縣調查站94年6 月
    2 日以彰捌字第09462014800 號函檢送之台灣彰化地方法院
    檢察署檢察官93年6 月29日勘驗筆錄及正堡營造股份有限公
    司94年8 月22日94正堡字第94082201號函在卷可稽，本院採
    為判決基礎。
（一）兩造前於92年7 月21日簽訂「第三公墓公園化工程委託設
      計及施工統包工程契約書」，約定由被告承攬施作原告第
      三公墓公園化工程，工程總價為13,000,000元，被告於92
      年8 月22日開工，93年1 月18日完工，93年3 月間將工程
      款請領完畢。
（二）兩造對法務部調查局彰化縣調查站於94年6 月2 日以彰捌
      字第09462014800 號函檢送之台灣彰化地方法院檢察署檢
      察官93年6 月29日勘驗筆錄內容真正不為爭執。
四、得心證之理由：
（一）查原告主張被告施作系爭工程之步道磚下，有部分未依據
      工程合約之規定填入足額之襯墊砂及碎石級配之事實，業
      據提出法務部調查局彰化縣調查站94年6 月2 日以彰捌字
      第09462014800 號函檢送之台灣彰化地方法院檢察署檢察
      官93年6 月29日勘驗筆錄為據，而觀之該勘驗筆錄所載：
      「第三層墓道步道挖開後，有碎石層6 公分、有級配。第
      二層墓道步道挖開後，有碎石層4 公分及級配層第一層墓
      道步道挖開後，有碎石層2 公分及級配層」等語，足知被
      告施作系爭工程之步道磚下各層所填之碎石層厚度均不相
      同，則原告主張被告有未依據工程合約之規定填入足額之
      襯墊砂及碎石級配之事實，信而有徵，洵可採信。被告辯
      稱：在級配料無法完全平整之施工實況下，為求步道之平
      整，鋪設於級配料上方之襯墊砂高度即不可能完全一致，
      實無偷工減料之情事云云，並未舉證以實其說，是被告辯
      解，要屬無據，委無足採。
（二）又原告爰引系爭契約第18條第4 款為據，請求被告給付扣
      款86,827元，及六倍罰款520,962 元，合計607,789 元等
      語，被告則辯稱：系爭工程原告認被告未依契約施工係於
      驗收完畢後，並非於驗收時發現，與上開約定不符，是原
      告引用第18條第4 款約定主張六倍罰款，亦屬無據等語。
      本院查：本件原告於驗收系爭工程時，並未發現被告有前
      述未依約施工之情形，故認驗收合格並讓被告請領工程款
      完畢，嗣因法務部調查局彰化縣調查站於94年6 月2 日以
      彰捌字第09462014800 號函檢送台灣彰化地方法院檢察署
      檢察官93年6 月29日勘驗筆錄，原告始知被告施作系爭工
      程之步道磚下，有部分未依據工程合約之規定填入足額之
      襯墊砂及碎石級配等情，為兩造所不爭執，足認屬實，然
      兩造簽訂之系爭契約第18條第4 款明文約定：「驗收時」
      如發現乙方未依契約施工時如為可拆除抽換者（不影響其
      他構造物），乙方應即抽換，不得要求以扣款處理，如不
      妨礙安全，經由甲方檢討拆換確有困難可不必拆換，必須
      以扣款方式處理時，除契約另有規定外，應再按扣款金額
      之六倍處以罰款」，是依系爭契約約定，原告於驗收時發
      現被告有未依契約施工之情形，為原告得請求扣款及扣款
      金額六倍之罰款之條件，條件成就，原告始可依約請求，
      現原告係於驗收合格後，經法務部調查局彰化縣調查站告
      知始知被告有未依契約施工之情事，此時，條件並未成就
      ，原告自無從依系爭契約約定，請求被告給付扣款及扣款
      金額六倍之罰款，故被告辯稱：系爭工程原告認被告未依
      契約施工係於驗收完畢後，並非於驗收時發現，與上開約
      定不符，是原告引用第18條第4 款約定主張罰款六倍，亦
      屬無據等語，為有理由，準此，原告以系爭契約第18條第
      4 款為據，請求被告給付扣款及扣款金額六倍之罰款，核
      與契約約定不符，自無理由。
（三）原告另主張：兩造嗣於94年9 月7 日，於芬園鄉公所會議
      室達成協議，被告願意給付原告607,789 元，並分三期給
      付一節，已據證人丁○○、簡景悟證述在卷，並有會議紀
      錄附卷足憑，要屬可信。被告雖辯稱：協調會議記錄係原
      告片面製作，被告代表乙○○僅於會議開始前簽到，並未
      於記載所謂會議結論後簽認，足認被告並未同意該協議內
      容。而證人丁○○、簡景悟就會議結論如何經乙○○確認
      ，及由何人提出分三期付款等事實，證述不一，故上開會
      議結論是否確經乙○○同意認可顯有疑義云云，而證人乙
      ○○亦附合被告之詞。惟查，證人乙○○係系爭工程之工
      地負責人，業據其陳明在卷，其與系爭工程有無瑕疵利害
      相關，自難期其證詞客觀可信，且觀諸其證稱：簽名報到
      時就簽了，有說要罰錢但伊沒有同意，且伊沒有提議要分
      三期給付，因為伊不願意讓鄉公所罰錢，但鄉公所人員說
      可以分期；鄉公所寫完會議紀錄後有無拿給伊看、分三期
      給付之日期係何人提出及簽名時有無結論等記載伊都忘記
      了等語，就對被告有利之事項，證人乙○○均記憶清晰並
      能明確回答，然就對被告不利之事實，證人乙○○則陳稱
      不復記憶，是證人乙○○前開證詞不無避重就輕之嫌，且
      原告員工丁○○、簡景悟與乙○○達成協議後，簡景悟曾
      口頭告知乙○○協議之內容，並將協議之內容記錄下來交
      予乙○○觀看之事實，業據證人丁○○、簡景悟證述屬實
      ，則證人乙○○前開兩造未達成協議之證詞，顯係事後維
      護被告之詞，不足採信。又協議僅須當事人雙方意思表示
      合致即可，並不以書面為必要，本件兩造已達成意思表示
      合致，被告願給付原告607,789 元，並分三期給付之事實
      ，業經本院審認明確，故被告代理人乙○○有無於會議結
      論後簽名，並不影響兩造業已達成意思表示合致之效力。
      至證人丁○○、簡景悟就會議結論如何經乙○○確認，及
      由何人提出分三期付款等事實，丁○○證稱：結論寫下來
      後簡景悟有陳述給乙○○聽，是清潔隊人員李千慧建議分
      三期等語；簡景悟則證述：乙○○要求分三期，伊有將結
      論拿給乙○○看也有念給他聽等語，就究係何人提議分三
      期給付等情，兩人證述雖有所歧異，然渠等就兩造業以達
      成協議，被告願意給付原告607,789 元，並分三期給付之
      事實則堅指不移，自不得以前開枝微末節之瑣事，即遽認
      證人丁○○、簡景悟證詞不可採信。此外，被告復未能舉
      證證明其所辯為真，是其上開辯解，核屬無據，無從採信
      。
（四）至被告辯稱違約金過高，請求酌減云云。按約定之違約金
      額過高者，法院得減至相當之數額，民法第252 條定有明
      文。且違約金不問係懲罰性違約金或總額預定性違約金，
      均有民法第252 條規定適用，違約金是否過高，須依一般
      客觀事實，社會經濟狀態及當事人所受損害以為酌定標準
      。且按懲罰性違約金之約定，是以確保債務之履行為目的
      ，而非為賠償當事人因債務不履行所受之損害，故當事人
      約定懲罰性違約金者，於一方不履行債務時，他方即得請
      求支付違約金，並得依法請求賠償損害，是懲罰性違約金
      之多寡，實與契約當事人因他方不履行債務所受之損害額
      若干無涉。本件系爭契約第18條第4 款約定，具有警示及
      預防被告施作系爭工程時，偷工減料而強制其履約之功能
      ，應屬具有懲罰性違約金之性質。惟查，本件違約金之金
      額係依系爭契約第18條第4 款約定，以被告遭扣款金額之
      六倍計算，而被告遭扣款之金額係以被告未依契約施工部
      分先計算出每平方公尺應扣款之金額再乘以現場步道之長
      與寬計算得出之事實，業據證人簡景悟證述在卷，並有彰
      化縣芬園鄉公所94年8 月9 日芬鄉農經字第0940007358號
      函附之第三公墓公園化工程追回數量及金額、單價分析表
      在卷足憑，洵屬真正，被告空口否認上開文書之真正，要
      屬乏據。準此，原告依系爭合約第18條第4 款約定，向被
      告主張未依契約施工遭扣款金額六倍之違約金，並無過當
      。且系爭工程總價為13,000,000元，原告僅向被告請求違
      約金520,962 元，亦無過高。再兩造於94年9 月7 日，於
      芬園鄉公所會議室商議時，既已就原告得扣款之金額及罰
      款之金額達成合意，並約定分三期給付，足認兩造於協議
      時就上開屬懲罰性違約金性質之罰款金額為若干，已依一
      般客觀事實，社會經濟狀態及當事人所受損害作通盤考量
      ，並加以確認，則被告實無事後再主張違約金過高請求酌
      減之理，基上，被告辯稱違約金過高請求酌減云云，為無
      理由，不足採信。
五、從而，原告依系爭協議之約定，請求被告給付607,789 元及
    自起訴狀繕本送達被告之翌日即95年10月4 日起至清償日止
    ，按年息5%計算之法定遲延利息，為有理由，應予准許。
六、兩造均陳明願供擔保以代釋明，聲請宣告假執行及免為假執
    行，經核均無不合，爰各酌定相當之擔保金額，併准許之。
七、本件判決事證已臻明確，兩造其餘主張及舉證，核與判決結
    果無影響，不另論述。
據上論結，本件原告之訴為有理由，依民事訴訟法第78條、第39
0 條第2 項、第392 條第1 項，判決如主文。
中    華    民    國    95    年    12    月    13    日
                  民事第一庭    法  官  游秀雯
以上正本係照原本作成。
如對判決上訴，應於判決送達後20日內向本院提出上訴狀。
中    華    民    國    95    年    12    月    13    日
                                書記官  張西武


司法院資訊處製作；財團法人民間司法改革基金會備份。
